臺灣高等法院臺中分院民事判決
110年度再字第22號
再審原告    劉秀眉  
再審被告    林志傑  
            林俊德  
            全㜫瑤  
上列當事人間請求損害賠償事件，再審原告對於中華民國110年5
月5日本院109年度上字第26號確定判決提起再審之訴，本院不經
言詞辯論，判決如下：
    主  文
再審之訴駁回。
再審訴訟費用由再審原告負擔。
    事實及理由
一、按再審之訴，應於30日之不變期間內提起；前項期間，自判
    決確定時起算，判決於送達前確定者，自送達時起算，民事
    訴訟法第500條第1項、第2項前段定有明文。又對於第二審
    判決於上訴期間內提起上訴者，其上訴因不合法而被以裁定
    駁回時，在該裁定確定前，尚無從斷定上訴為不合法。因之
    ，應於駁回上訴之裁定確定時，始知悉原判決確定，故對於
    該原判決提起再審之訴者，其提起再審之訴之不變期間，應
    自駁回上訴之裁定確定時起算（最高法院67年台抗字第495
    號裁定參照）。查本院109年度上字第26號判決（下稱原確
    定判決）後，再審原告於法定期間內提起上訴，經最高法院
    認上訴不合法，而以110年度台上字第2657號裁定駁回，該
    裁定正本於民國110年9月17日送達再審原告（見該最高法院
    卷第109頁），是再審原告於同年10月14日遞狀提起本件再
    審之訴，有其書狀上本院收狀章可憑（見本院卷第3頁），
    揆諸前揭說明，並未逾再審期間。
二、再審意旨主張原確定判決有民事訴訟法第496條第1項第13款
    規定之再審事由，係略以：
　㈠本案爭點係再審原告所主張「外傷性頸椎間盤突出神經壓迫
    」病症，與系爭車禍（指102年9月3日再審原告騎乘腳踏自
    行車行經臺中市○○區○○路0段00號前，遭再審被告林志傑騎
    乘之重型機車撞擊）間，是否具有相當因果關係？再審原告
    曾在前程序第二審提出上證29即法醫趙瑋著《外傷性椎間盤
    突出的法醫學鑑定》學術性文章（即再證1），該文章非法醫
    作者一己的主觀認知，而是有67個臨床病例為證，從上開文
    章可知，椎間盤突出分為退化性與外傷性，而外傷性椎間盤
    突出又分為新鮮的與陳舊的。由於本件再審原告的車禍致傷
    （即外傷性）係發生於102年9月3日，而MRI影像必須在6個
    月内為之，否則就會成為是否為陳舊外傷性椎間盤突出的判
    斷。本件再審原告所爭執者，乃縱使再審原告先前有退化性
    椎間盤突出的情況，是否有在退化性病變基礎上受外力致傷
    作用後加重形式？但原確定判決完全未斟酌再證1文章所陳
    述的情况。
　㈡再審原告在前程序第二審提出上證30《新鮮與陳舊骨質疏鬆性
    椎體骨折的鑑別診斷》文章（即再證2)，此文章所稱的骨質
    疏鬆性椎體骨折就是指或至少包含有椎間盤突出（不管外傷
    性還是退化性），而在外傷性椎間盤突出，其傷勢究是新鮮
    還是陳舊如何判定（鑑定），要靠法醫學上的鑑別，但原確
    定判決同樣未斟酌再證2之證物。此篇文章最早刊出在中國
    矯形外科雜誌西元2008年6月第16卷第12期，乃前案判決確
    定前就已存在但未經前案一、二、三審判決斟酌之新證物。
　㈢再審原告提出再證3即陳東水法醫著《外傷性椎間盤突出的法
    醫學鑑定》文章，文章中所提「椎間盤突出的臨床診斷雖然
    不難，但法醫學鑑定中有爭議的問題，主要集中在椎間盤突
    出是否屬外傷性和外傷在椎間盤突出的發生中是否起決定性
    作用」，正是本案的爭點所在。再審原告的外傷即車禍受傷
    在頸椎間盤突出的發生中，是否在再審原告原來就有的退化
    性椎間盤突出基礎上，起到了決定性因素？亦即是否有外傷
    性椎間盤突出，係屬於退化病變基礎上外力致傷作用後加重
    形成？依上開3篇法醫所著文章所述，即使中國醫藥大學附
    設醫院（下稱中國附醫）104年9月18日院醫事字第00040000
    00號函稱是再審原告自述，也非可認為「故診斷證明始為外
    傷性」記載，就只是再審原告的片面之詞。
　㈣觀諸蕭永明醫師104年9月11日函所稱，雖只是蕭永明醫師之
    「臨床推測」，但核此「臨床推測」是完全符合經驗法則與
    論理法則，原確定判決認為：再審原告事後再主張將「外傷
    性」與「退化性病變」為概念之抽象區分，顯與其因車禍立
    即就醫之實際診斷過程所見症狀等實情不符。依上開3篇文
    章所述「外傷性椎間盤突出」與「退化性椎間盤突出」確實
    是2種不同的病症，絕非只是概念之抽象區分，可知原確定
    判決不了解「外傷性病變」與「退化性病變」之實際不同。
　㈤再依再審原告於前程序所提上證12，即「急性炎症」的陳述
    ，急性炎症只會出現在急性期間，過了急性期間就無法以有
    無急性炎症反應判斷外傷性病變或退化性病變，但依《外傷
    性椎間盤突出的法醫學鑑定》內容，依新鮮與陳舊損傷兩者
    的鑑別綜合分析，再結合損傷時的臨床表現，基本上就可以
    認定椎間盤突出是不是由外傷引起。另參酌《新鮮與陳舊骨
    質疏鬆性椎體骨折的鑑別診斷》內容，「退化性椎間盤突出
    」與「外傷性椎間盤突出」，不僅是概念之抽象區分，也是
    具體病症的實質區分，此二病症並非不能同時存在。復依再
    審原告於前程序所提上證11，即新光產物保險股份有限公司
    106年12月4日新產客服發字第0000000000號函第5頁：「依
    所附光碟術前磁振攝影，在事故後半年103年4月23日檢查有
    退化性變化，無急性炎症反應，椎間盤突出屬退化性變化所
    致，非事故相關性」。就是因事故後半年即103年4月23日已
    超過急性期間，MRI報告無法以有無急性炎症反應判斷外傷
    性或退化性，所以此僅為退化性病變之說法，實明顯有誤而
    無法採信。再審原告是102年9月3日發生車禍，半年後之103
    年4月23日超過急性期做核磁共振(MRI)檢查，此時無法以急
    性炎症的有無判斷是外傷性或退化性。然原審卻以此超過急
    性期的MRI檢查，因急性炎症沒出現，判斷致病原因為退化
    ，故此退化性的報告明顯有誤無法採信。
　㈥原確定判決依勞保局將再審原告於101年3月30日在中國附醫
    之就診病歷資料，併全案送請專科醫師審查，據醫理見解：
    「1.頭椎HIVD應導致神經根壓迫，才有臨床意義，神經根壓
    迫表現是上肢麻痛，單側或雙側」。意即頸椎病變未導致神
    經根壓迫，不具臨床意義，無需也無從治療或處置。既然再
    審原告於101年3月30日時，並無上肢麻痛症狀，當時之X光
    檢查結果即不具臨床意義，為何可作為原確定判決的依據？
    此參前程序第二審上證22《頸椎退化性疾病-談頸椎骨刺、脊
    椎專區、衛教專區》一文清楚表示：「必須強調的是，40歲
    後於X光便常見有頸椎間盤退化現象的發生，甚至70歲以後
    會有超過70%的人有上述現象，但常是無症狀的，也就是說X
    光片檢查發現雖有退化的現象，不一定會有症狀」。既不會
    有症狀，當然就無需治療或處置，此與後來外力介入的外傷
    椎間盤突出本是毫無關係的，就算有關係，車禍造成的外傷
    性椎間盤突出，也必須鑑別是否在退化性病變的基礎上受外
    力致傷作用後加重形成的？但以上情形，原確定判決為何可
    全然不顧，毫未斟酌？
　㈦再據前程序第二審上證31《椎間盤突出症誤診原因分析及其對
    策》之記載，僅憑影像分析，並無臨床症狀表現如上肢麻痛…
    …等及病史，即不足以作成診斷。原確定判決是如何在中國
    附醫未實際對再審原告作出檢查下，就斷定只是退化性而非
    外傷性椎間盤突出病症？
　㈧依中國附醫103年8月13日診斷證明書所載病名「外傷性頸椎
    間盤突出神經壓迫」（前程序第一審原證3），並依醫師囑
    言記載，足徵再審原告的確於車禍後患有外傷性頸椎間盤突
    出神經壓迫，絶非只是再審原告之自述而不存在。雖然再審
    原告因中國附醫的疏失，没有在急性期内以MRI檢查，但從
    車禍發生之102年9月3日到103年7月21日經門診住院22日切
    除椎間盤手術，再審原告除102年9月3日之車禍外，並没有
    其他外力介入造成再審原告之外傷性頸椎間盤突出神經壓迫
    ，此所以本件經臺中榮民總醫院於107年10月1日函覆鑑定結
    果：「依據中國附醫之病歷，再審原告於車禍後即有頸部疼
    痛、頸椎活動度受限、上肢麻木無力情形，且經核磁共振證
    實有頸椎間盤突出併神經壓迫。若無證據顯示再審原告在車
    禍前即有類似症狀，則可認定再審原告之頸椎間盤突出傷害
    與車禍間有因果關係」。如斯的認定非但符合經驗法則，也
    與再證1至再證3、上證12、上證22、上證31的醫學文獻所述
    相符，且與中國附醫103年7月21日入院、103年7月28日出院
    病歷摘要載明住院診斷Traumatic(外傷性）HIVD of CA/5/6
    、出院診斷：Traumatic C4/5/6HIVD 相符。再審原告既没
    有於102年9月3日至103年7月21日前尚有其他外力介入造成
    外傷性頸椎間盤突出，則再審原告於103年7月21日經中國附
    醫診斷出外傷性頸椎間盤突出神經壓迫，即必是因102年9月
    3日之車禍所致。故臺中榮民總醫院107年10月1日之鑑定報
    告結果，與蕭永明醫師104年9月11日及104年11月23日之兩
    度函覆，都是合乎經驗法則及依相關症歷與蕭永明醫師於再
    審原告車禍後對再審原告看診自102年9月17日至103年6月26
    日，82次的臨床檢査（前程序第一審原證2）相合。然原確
    定判決對再審原告提出之原證2、原證3、上證12、22、29（
    即再證1）、30（即再證2）、31等，完全未予斟酌而未置一
    詞，即可以之為未經原確定判決斟酌之新證物。
　㈨綜上，爰依民事訴訟法第496條第1項第13款規定提起本件再
    審之訴，並再審聲明：⑴原確定判決不利於再審原告之部分
    廢棄。⑵上廢棄部分，再審被告應給付再審原告新臺幣（下
    同）511萬7167元，其中349萬5450元自105年1月10日起，餘
    162萬1717元自108年12月14日起，均至清償日止，按年息5%
    計算之利息。
三、按再審之訴，顯無再審理由者，得不經言詞辯論，以判決駁
    回之，民事訴訟法第502條第2項定有明文。次按當事人發現
    未經斟酌之證物或得使用該證物者，如經斟酌可受較有利益
    之裁判者為限，得以再審之訴對於確定終局判決聲明不服，
    民事訴訟法第496條第1項第13款定有明文。所謂發見未經斟
    酌之證物或得使用該證物，係指前訴訟程序事實審之言詞辯
    論終結前已存在之證物，因當事人不知有此項證物，現始知
    之，或雖知有此項證物而不能使用，現始得使用，且經斟酌
    後可受較有利益之裁判者而言。若其證據在前訴訟程序中業
    已提出，經法院審核不予採取或當時尚不存在者，均不得據
    為再審之理由。且倘按其情狀依一般社會之通念，尚非不知
    該證物或不能檢出或命第三人提出者，均無該條款規定之適
    用（最高法院105年度台上字第2061號判決、105年度台聲字
    第847號裁定意旨參照）。
四、經查：本件再審原告主張發現未經斟酌之證物，其中再證1
    即上證29、再證2即上證30、上證12、上證11、上證22、上
    證31、原證3、原證2（名稱及卷證出處詳附件)，均為在前
    訴訟程序中業已提出之證據資料，並經原確定判決本於調查
    證據認定事實之職權行使範圍而予取捨，縱未為有利於當事
    人之認定，尚與民事訴訟法第496條第1項第13款所謂之新證
    物無涉。至再審原告所餘主張之發現未經斟酌之證物即再證
    3「陳東水法醫著《外傷性推間盤突出的法醫學鑑定」（見本
    院卷第37、79-80頁，詳附件），則為網路查得之中國大陸
    作者西元2002年之雜誌文章，僅係個人研究之意見發表，且
    以現行網路使用之普遍性與公開性，實難認再審原告在客觀
    上確不知該證物存在，或依當時情形有不能於前訴訟程序檢
    出該證物之情事，非屬民事訴訟法第496條第1項第13所定之
    證物。
五、綜上所述，再審原告主張原確定判決有民事訴訟法第496條
    第1項第13款規定之再審事由，本院無須調查，即能斷定為
    無理由，是其提起再審之訴，顯無再審理由，爰依民事訴訟
    法第502條第2項規定，不經言詞辯論，逕予判決駁回之。
六、據上論結，本件再審之訴顯無理由，爰判決如主文所示。
中　　華　　民　　國　　110 　年　　11　　月　　10　　日
　　　　　　　　民事第一庭    審判長法　官  張瑞蘭
　　　　　　　　　　　　　　　　    法　官  廖穗蓁
　　　　　　　　　　　　　　　　    法　官  黃綵君
正本係照原本作成。
如不服本判決，應於收受送達後20日內向本院提出上訴書狀，其
未表明上訴理由者，應於提出上訴後20日內向本院補提理由書狀
（均須按他造當事人之人數附繕本）。因疫情而遲誤不變期間，
得向法院聲請回復原狀。
上訴時應提出委任律師或具有律師資格之人之委任狀；委任有律
師資格者，另應附具律師資格證書及釋明委任人與受任人有民事
訴訟法第466條之1第1項但書或第2項所定關係之釋明文書影本。
如委任律師提起上訴，應一併繳納上訴裁判費。
　　　　　　　　　　　　　　　　    書記官  趙郁涵

中　　華　　民　　國　　110 　年　　11　　月　　10　　日
附件：　　
上證29：趙瑋著《外傷性椎間盤突出的法醫學鑑定》(簡體字網路
        文章，見前程序二審卷2第25-27頁）【即再證1（見本
        院卷第17-31頁）】。
上證30：楊明亮等著《新鮮與陳舊骨質疏鬆性椎體骨折的鑑別診
        斷》（簡體字雜誌文章，見前程序二審卷2第29-33頁）
        【即再證2（見本院卷第33-36頁）】。
再證3：陳東水著《外傷性推間盤突出的法醫學鑑定》（簡體字雜
        誌文章，見本院卷第37、79-80頁）。
上證12：「急性炎症」（網路文章，見前程序二審卷1第238頁）
        。
上證11：新光產物保險股份有限公司106年12月4日新產客服發字
        第0000000000號函第5頁（見前程序二審卷1第234頁）
        。
上證22：《頸椎退化性疾病-談頸椎骨刺、脊椎專區、衛教專區》
        （網路文章，見前程序二審卷1第298頁）。
上證31：《椎間盤突出症誤診原因分析及其對策》(網路文章，見
        前程序二審卷2第35-36頁）。　　
原證3：中國附醫103年8月13日的診斷證明書（見前程序一審卷1
        第13頁)。
原證2：再審原告製作之就醫總表（見前程序一審卷1第11、12頁
        )。